臺灣高等法院民事判決
                                      108年度上字第842號
上  訴  人  台北日記股份有限公司

法定代理人  吳逸軒律師（臨時管理人）     
訴訟代理人  丁銓佑  
被 上訴 人  新北市○○區○○段00地號等7筆土地都市更新委
            員會      

法定代理人  曹玉花  
上列當事人間請求履行契約事件，上訴人對於中華民國108年4月
11日臺灣新北地方法院107年度重訴更一字第7號第一審判決提起
上訴，本院於109年8月26日言詞辯論終結，判決如下：
    主  文
上訴駁回。
第二審訴訟費用由上訴人負擔。 
    事實及理由
壹、程序方面：
    上訴人之法定代理人原為徐豪雄，嗣臺灣臺北地方法院（下
    稱臺北地院）依利害關係人愛客發有限公司之聲請，於民國
    108年12月31日選任吳逸軒律師為上訴人之臨時管理人，並
    於109年6月5日完成變更登記，有臺北地院108年度司字第13
    8號民事裁定、經濟部商工登記公示資料附卷可憑（見本院
    卷二第33-38頁）。是吳逸軒律師具狀承受訴訟（見本院卷
    二第81頁），核與民事訴訟法第175條第1項、第176條之規
    定相符，應予准許。
貳、實體方面： 
一、上訴人主張：新北市○○區○○段00地號等10筆土地自辦都市更
    新委員會籌備處（下稱10筆土地都更會籌備處，原名永安里
    自辦都更委員會）於104年8月間，由其法定代理人林金振代
    表，委由伊出任都市更新計畫案之代理實施者，與伊成立委
    任關係，並簽訂都市更新事業計畫案同意書、不動產信託契
    約書，由伊協助整合辦理都市更新、成立更新團體等事務。
    伊為處理受委任之代理實施都市更新事務，先行支出下列必
    要費用：⑴於105年2月23日支出委由何慶祥建築師事務所辦
    理相關業務之費用新臺幣（下同）453萬3,000元、⑵於104年
    12月24日支出委由直諒法律事務所林俊宏律師提供都更案相
    關諮詢暨爭議處理法律服務之費用45萬元、⑶於104年6月29
    日支出委任尹晟工程顧問有限公司辦理地圖繪測工作及建築
    線申請、副本製作等事務費用10萬元，共計508萬3,000元。
    10筆土地都更會籌備處其後更名為新北市○○區○○段00地號等
    7筆土地都市更新會（下稱7筆土地都市更新會），並由7筆
    土地都市更新會籌備處申請成立被上訴人，10筆土地都更會
    籌備處自與被上訴人具一體性，被上訴人自應承受10筆土地
    都更會籌備處之權利義務關係，償還伊已支出之費用。爰依
    民法第546條第1項規定，請求被上訴人給付508萬3,000元，
    並加計自支出時起即105年3月8日起算之遲延利息等語。（
    原審為上訴人敗訴之判決，上訴人聲明不服，提起上訴）。
    並於本院聲明：㈠原判決廢棄。㈡被上訴人應給付上訴人508
    萬3,000元，及自105年3月8日起至清償之日止，按年息5%計
    算之利息。
二、被上訴人則以：伊是由7筆土地都市更新會籌備小組（發起
    人代表：蔡美玉）依據都市更新團體設立管理及解散辦法規
    定，於104年11月20日向新北市政府都市更新處（下稱新北
    市都更處）申請籌組，新北市都更處於105年10月17日核准
    同意籌組，經該處審查後，於106年3月28日核准伊立案。而
    上訴人所稱之10筆土地都更會籌備處並未向新北市都更處提
    出更新會籌組申請，尚未成立更新會，與伊土地劃定範圍亦
    不相同，非同一個更新會。且依都市更新團體設立管理及解
    散辦法第3條及第6條規定，都市更新會籌組發起人及會員均
    應為更新單元範圍內之土地或合法建築物所有權人，而訴外
    人林金振並非都市更新單元範圍內之土地或合法建築物所有
    權人，其無權行使任何權利。上訴人係與個別土地所有權人
    簽訂都市更新事業計畫案同意書、不動產信託契約書，並非
    與其所稱之10筆土地都更會籌備處簽立，且伊核准立案至今
    ，從未與上訴人簽署任何委任契約，伊與上訴人間並無契約
    關係存在，上訴人自行委任建築師、律師、工程顧問公司因
    而支出之費用均與伊無關等語，資為抗辯。並於本院聲明：
    上訴駁回。
三、兩造不爭執事項：  
　㈠被上訴人係由7筆土地都市更新會籌備小組（發起人代表：蔡
    美玉）於104年11月20日向新北市都更處申請籌組，於105年
    10月17日經核准同意籌組。嗣於106年1月17日籌備小組檢具
    會員成立大會紀錄及相關文件向新北市都更處申請立案，經
    新北市都更處審查後於106年3月28日核准被上訴人立案，被
    上訴人之理事長為曹玉花，有新北市都更處107年1月25日新
    北更事字第1073530516號函、105年10月17日新北更事字第1
    053420158號函、106年3月28日新北更事字第1063530458號
    函、申請書、被上訴人第一次會員大會會議內容、第一次理
    、監事會議內容、新北市都更處106年2月23日新北更事字第
    1063531289號函、補正函、被上訴人第一次會員大會會議記
    錄（修正）、第一次理、監事會議（修正）、委託書等件在
    卷可稽（見原審重訴字卷第412-434頁）。
　㈡林金振並非系爭10筆土地及其上建物之所有權人。林金振為
    曹玉花之夫。
四、上訴人主張10筆土地都更會籌備處委任其擔任都市更新計畫
    案之代理實施者，其因受委任先行支出委任建築師、律師、
    工程顧問公司處理相關都市更新事務之必要費用共計508萬3
    ,000元，10筆土地都更會籌備處為被上訴人之前身，二者具
    有同一性，被上訴人自應承受10筆土地都更會籌備處之權利
    義務關係，其自得依民法第546條第1項規定，請求被上訴人
    償還伊所支出之費用等語，為被上訴人所否認，並以前詞置
    辯，經查：
　㈠上訴人與10筆土地都更會籌備處間有無委任關係存在？
　⒈按稱委任者，謂當事人約定，一方委託他方處理事務，他方
    允為處理之契約。受任人因處理委任事務，支出之必要費用
    ，委任人應償還之，並付自支出時起之利息，固為民法第52
    8條、第546條第1項所明定。惟當事人主張有利於己之事實
    者，就其事實有舉證之責任，民事訴訟法第277條前段定有
    明文；民事訴訟如係由原告主張權利者，應先由原告負舉證
    之責，若原告先不能舉證，以證實自己主張之事實為真實，
    則被告就其抗辯事實即令不能舉證，或其所舉證據尚有疵累
    ，亦應駁回原告之請求。故上訴人主張其與被上訴人之前身
    10筆土地都更會籌備處間有委任關係存在，並據以請求被上
    訴人償還因處理委任事務所支出之必要費用，應就委任契約
    確已成立之事實，負舉證責任。若先不能舉證，縱被上訴人
    就其抗辯事實不能舉證，或其所舉證據尚有疵累，亦應駁回
    上訴人之請求。
　⒉上訴人主張其於104年8月間由10筆土地都更會籌備處法定代
    理人林金振代表，委由其出任都市更新計畫案之代理實施者
    ，而與10筆土地都更會籌備處成立委任契約云云，並提出都
    市更新事業計畫案同意書、不動產信託契約書等件為證（見
    本院卷一第293-536頁）。然觀上開都市更新事業計畫案同
    意書，僅係各土地或建物所有權人以個人名義表示同意參與
    都市更新計畫。而上開不動產信託契約書係記載「為確保甲
    （即土地、房屋所有權人）、乙方（即上訴人）雙方於新北
    市○○區○○段00地號等10筆土地之都更案順利完成，甲、乙雙
    方特與丙、丁雙方訂立不動產信託契約書..」，亦係由各土
    地或建物所有權人以個人名義與上訴人所簽立，並非上訴人
    所稱之10筆土地都更會籌備處與上訴人所簽立，且該契約內
    並無丙、丁之簽名，難認契約已簽立完成，至多僅能證明土
    地或建物所有權人個人同意參與都市更新計畫，要難以此遽
    認上訴人與10筆土地都更會籌備處成立委任契約。又上訴人
    雖主張其依民法第540條規定向10筆土地都更會籌備處報告
    受委任事項進行之狀況，包含於104年8月1日至105年2月3日
    間支出之必要費用，業經代表人林金振肯認及簽名用印，上
    訴人與10筆土地都更會籌備處間已成立委任關係云云，並提
    出簽收單、支出明細、收款證明書、收款證明及債權轉讓同
    意書、結算數量明細表及收據為證（見臺北地院卷第10-16
    頁）。然上開單據均係上訴人單方提出之收據，僅能證明上
    訴人有支出單據所載款項之事實，縱經林金振簽收，亦與上
    訴人與10筆土地都更會籌備處間成立委任契約無涉。況上訴
    人就10筆土地都更會籌備處究係由何人所組成，其組織架構
    為何，該組織於何時選任林金振為代表人等，均未見舉證以
    實，林金振並非都市更新計畫案土地及建物之所有權人，為
    兩造所不爭執，且證人陳永華於本院證述：林金振應該不行
    代表其他地主或住戶，他只能協助等語（見本院卷一第243
    頁），則林金振究有何權能代表其他地主或上訴人所稱之10
    筆土地都更會籌備處，均非無疑。是上訴人主張其與10筆土
    地都更會籌備處之代表人林金振簽立委任契約，要難憑採。
　⒊上訴人又主張依被上訴人寄送予其之存證信函記載「本基地
    辦理之都市更新以本理事會（即7筆土地都市更新會）為實
    施者，貴公司（即上訴人）實屬代理實施者，其權利及義務
    為…」等內容，10筆土地都更會籌備處清楚知悉其與上訴人
    間確實就實施都市更新有委任關係存在，否則何需一再發函
    釐清辦理之細節，並確認繼續受委任之意願，再由「永安里
    自辦都更會」第二次至第九次委員會議會議記錄之會議主席
    為林金振，會議期間林金振均以「代理實施者代表」介紹上
    訴人公司員工，可見「永安里自辦都更委員會」更名為10筆
    土地都更會籌備處後，確實委任上訴人擔任其基地之都市更
    新案代理實施者，由上訴人依民法第540條規定向委任人報
    告進行狀況云云，並提出105年3月15日永和永安郵局第25號
    存證信函、105年3月23日永和永安郵局第32號存證信函、10
    5年4月1日永和永安郵局第38號存證信函、105年5月18日永
    和永安郵局第71號存證信函、永安里自辦都更第二次至第九
    次委員會議會議記錄為證（見原審重訴字卷第257-281頁、
    重訴更一字卷第39-61頁、本院卷一第547-548頁）。然查：
　　⑴上訴人就10筆土地都更會籌備處之成立組織架構、成員、
      代表人等均未能說明，已如前述，且依上開永安里自辦都
      更第二次至第九次委員會議會議記錄所載（見原審重訴更
      一字卷第39-61頁、本院卷一第547-548頁），其上所載出
      席人員有部分如陳金陽、李為君、郭文珍、林金振、林嘉
      瑋等人非都市更新計劃範圍內之土地、建物所有權人，此
      經比對上訴人提出之新北市○○區○○段00○00○地號簡易分坪
      及事業計畫簽署同意比例表、都市更新事業計畫案同意書
      即明（見本院卷一第275頁、第293-345頁），上開會議之
      合法性即非無疑。且由上開會議記錄僅能知悉永安里自辦
      都更部分土地、建物所有權人有以「永安里自辦都更委員
      會」名義與所謂代理實施者代表人員進行會議討論，並於
      第九次委員會議提及將「永安里自辦都更委員會」改為7
      筆土地都市更新會，惟均無何以10筆土地都更會籌備處名
      義進行會議及「永安里自辦都更委員會」更名為10筆土地
      都更會籌備處、10筆土地都更會籌備處再更名為7筆土地
      都市更新會之記載，是上訴人主張「永安里自辦都更委員
      會」更名為10筆土地都更會籌備處，其與10筆土地都更會
      籌備處間有簽立委任契約云云，均屬無憑。
　　⑵再觀上開存證信函之寄件人均記載為7筆土地都市更新會，
      其內雖載有「...本基地辦理之都市更新以本理事會為實
      施者，貴公司實屬代理實施者，其權利及義務為...」等
      語（見原審重訴字卷第257-281頁），然10筆土地都更會
      籌備處之組織是否成立存在、7筆土地都市更新會是否由1
      0筆土地都更會籌備處更名而來均尚有疑義，自難以上開7
      筆土地都市更新會名義寄發之存證信函，即遽認上訴人與
      10筆土地都更會籌備處間有委任關係存在。是上訴人以10
      筆土地都更會籌備處委任其出任都市更新計畫之代理實施
      者為由，主張其與10筆土地都更會籌備處間成立委任契約
      ，應不足採。
　㈡被上訴人與10筆土地都更會籌備處是否具同一性？
　⒈查被上訴人係由7筆土地都更會籌備小組（發起人代表：蔡美
    玉）於104年11月20日向新北市都更處申請籌組，於105年10
    月17日經核准同意籌組。嗣於106年1月17日籌備小組檢具會
    員成立大會紀錄及相關文件向新北市都更處申請立案，經新
    北市都更處審查後於106年3月28日核准被上訴人立案，被上
    訴人之理事長為曹玉花，且尚未向市府提出更新事業計畫申
    請等情，為兩造所不爭執，堪可信實。而林金振並非前揭○○
    區○○段00地號等7筆土地都市更新單元範圍內之土地或合法
    建築物所有權人，且10筆土地都更會籌備處並未向新北市都
    更處提出更新會籌組申請等情，有新北市都更處107年1月25
    日新北更事字第1073530516號函在卷可參（見原審重訴字卷
    第412-413頁），堪認10筆土地都更會籌備處未曾向主管機
    關申請籌組及申請核准成立，且7筆土地都市更新會籌備小
    組係由發起人代表蔡美玉簽署申請書向主管機關申請籌組，
    即成立後之被上訴人，並非由林金振所代表之10筆土地都更
    會籌備處改變更新範圍後改組而成。
  ⒉上訴人雖主張10筆土地都更會籌備處係由林金振擔任理事長
    ，於105年1月9日起即更名為7筆土地都市更新會，林金振於
    被上訴人成立前後即以7筆土地都市更新會名義及理事長身
    分發函行文，足見10筆土地都更會籌備處與被上訴人係同一
    單位云云。然依上訴人提出之上開永和永安郵局第25號、第
    32號、第38號、第71號存證信函及104年12月26日第九次委
    員會會議會議記錄觀之（見原審重訴字卷第257-281頁、本
    院卷一第203-205頁），尚無從據以證明「永安里自辦都更
    委員會」更名為10筆土地都更會籌備處及10筆土地都更會籌
    備處再更名為7筆土地都市更新會，要如前述。另證人周淑
    卿雖於原審證述：我覺得是同一個案子，地號人員幾乎是一
    樣，如果要成立更新會，前面一定是籌備小組，由發起人代
    表要來簽署文件，送交更新處申請籌組，籌組成立之後，必
    須要開會員大會，由會員這些地主選任理事，再由理事選任
    理事長，更新會才會正式成立等語（見原審重訴更一字卷第
    93頁），然上訴人就10筆土地都更會籌備處之組織尚未能說
    明，遑論10筆土地都更會籌備處與被上訴人間具同一性，證
    人周淑卿上開證述，亦無從證明10筆土地都更會籌備處與被
    上訴人間之關係。則上訴人主張10筆土地都更會籌備處與被
    上訴人具同一性，應不足採。
　㈢綜上，上訴人所提上開事證，均不能證明其所主張10筆土地
    都更會籌備處委由其出任都市更新計畫案之代理實施者，及
    10筆土地都更會籌備處與被上訴人間具同一性之事實，則其
    主張兩造間有委任關係，據以依民法第546條第1項規定，請
    求被上訴人償還因處理委任事務所支出之必要費用，自屬無
    據。
五、綜上所述，上訴人依民法第546條第1項規定，請求被上訴人
    給付508萬3,000元，及自支出時起即105年3月8日起至清償
    之日止，按年息5%計算之利息，為無理由，不應准許。原審
    為上訴人敗訴之判決，核無不合。上訴意旨指摘原判決不當
    ，求予廢棄改判，為無理由，應駁回其上訴。
六、本件事證已臻明確，兩造其餘攻擊防禦方法及所提證據，經
    審酌，核與本件判決結果不生影響，爰不再逐一論列，附此
    敘明。
七、據上論結，本件上訴為無理由，依民事訴訟法第449條第1 
    項、第78條，判決如主文。
中　　華　　民　　國　　109 　年　　9 　　月　　23　　日
                  民事第十二庭
                        審判長法  官 陳秀貞
                              法  官 林哲賢
                              法  官 蔡世芳
正本係照原本作成。
如不服本判決，應於收受送達後20日內向本院提出上訴書狀，其
未表明上訴理由者，應於提出上訴後20日內向本院補提理由書狀
（均須按他造當事人之人數附繕本）上訴時應提出委任律師或具
有律師資格之人之委任狀；委任有律師資格者，另應附具律師資
格證書及釋明委任人與受任人有民事訴訟法第466條之1第1項但
書或第2項（詳附註）所定關係之釋明文書影本。如委任律師提
起上訴者，應一併繳納上訴審裁判費。
中　　華　　民　　國　　109 　年　　9 　　月　　23　　日

    　　　　　　　　　　　　　書記官  何敏華
附註：
民事訴訟法第466條之1（第1項、第2項）：
對於第二審判決上訴，上訴人應委任律師為訴訟代理人。但上訴
人或其法定代理人具有律師資格者，不在此限。
上訴人之配偶、三親等內之血親、二親等內之姻親，或上訴人為
法人、中央或地方機關時，其所屬專任人員具有律師資格並經法
院認為適當者，亦得為第三審訴訟代理人。